【裁判字號】    95,易,933
【裁判日期】    970403
【裁判案由】    詐欺
【裁判全文】
臺灣板橋地方法院刑事判決               95年度易字第933號
公  訴  人  臺灣板橋地方法院檢察署檢察官
被      告  丁○○
選任辯護人  阮祺祥律師
被      告  戊○○
選任辯護人  黃勝文律師
            李進成律師
上列被告等因詐欺案件，經檢察官提起公訴（94年度偵字第2070
7 號），本院判決如下：
    主  文
丁○○共同意圖為自己不法之所有，以詐術使人將本人之物交付
，處有期徒刑捌月；減為有期徒刑肆月，如易科罰金，以銀元參
佰元即新台幣玖佰元折算壹日。扣案之陶瓷飾品參個、藤環拾捌
個、禮品毛巾肆包、保鮮膜伍盒、玩具貳盒均沒收。
戊○○無罪。
    事  實
一、丁○○與數名真實姓名年籍不詳之成年男女，共同基於為自
    己不法所有之犯意聯絡，於民國94年11月28日上午10時許，
    在臺北縣土城市○○街253 巷口擺攤販賣陶瓷飾品、禮品毛
    巾、保鮮膜、玩具等攤位，並提供藤圈供客人丟擲套進陶瓷
    飾品取樂，乙○○行經該處，本於購買物品後即欲離去，然
    丁○○假意與上開數名姓名年籍不詳之成年人中之一名男子
    （以下簡稱A男）以藤環套進瓷牛之方式對賭財物，該姓名
    不詳之男子則佯以連續3次均無法將藤環套進瓷牛，當場將
    錢賠給丁○○，旋由另一名姓名年籍不詳之男子（以下簡稱
    B 男）向乙○○表示願以1比1比例提供押注對賭財物（乙○○所涉賭博案件，另經臺灣板橋地方法院檢察署檢察官為不
    起訴處分確定），並由另一名姓名年籍不詳之女子（以下簡
    稱C女）向乙○○表示賺錢很容易等語，而慫恿乙○○押注
    ，其餘姓名年籍不詳之成年男女則不斷在旁吆喝鼓吹下注，
    致乙○○無從判斷A男是否具有以藤環套瓷牛之特殊技術，
    誤信其僅具有一般人套瓷牛之普通經驗故其先前無法將藤環
    套入瓷牛中，而陷於錯誤，以A男無法將藤環套入瓷牛中，
    押注賭金新臺幣（下同）5,000元，詎A男該次所投擲之藤環
    隨即套入瓷牛內，並由B男當場取走乙○○之5,000元現金，
    而前開在旁慫恿之C女即主動表示願借錢予乙○○翻本，並
    先將現金1萬元交予B男，同樣押注A男無法將藤環套入瓷牛
    中，然A男隨即將藤環套進瓷牛內，致乙○○又輸1萬元，C
    女復假意借款1萬元予乙○○，並以相同條件押注，仍因A男
    將藤環套進瓷牛內而輸錢，C女旋要求乙○○前往自動櫃員
    機領錢以還款，並坐上乙○○之機車欲共同前往領錢，惟因
    乙○○欲將C女載往其先生工作地點請其先生處理，C女發覺
    後即跳車逃逸無蹤。嗣經乙○○報警處理，而為警於同日10
    時50分許，在前揭處所，查得丁○○，並扣得瓷牛飾品3個
    、藤圈18個、禮品毛巾4包、保鮮膜5盒、玩具2盒，始查悉
    上情。
二、案經被害人乙○○訴由臺北縣政府警察局土城分局報告臺灣
    板橋地方法院檢察署檢察官偵查起訴。
    理   由
壹、證據能力部分
（一）按被告以外之人於審判外之言詞或書面陳述，除法律有規
      定  者外，不得作為證據；被告以外之人於檢察事務官、
      司法警察官或司法警察調查中所為之陳述，與審判中不符
      時，其先前之陳述具有較可信之特別情況，且為證明犯罪
      事實存否所必要者，得為證據，刑事訴訟法第159 條第1
      項、第159 條之2 分別定有明文。查公訴人以證人乙○○
      、甲○○於警詢中之證詞為證據，被告丁○○、戊○○2
      人之辯護人於本院準備程序中均否認其等之證據能力。經
      查，證人乙○○、甲○○於本院審理中證述被告丁○○如
      何以藤圈套陶瓷動物之方式，誘使其等下注之證詞，及被
      告甲○○於本院審理中證述被告戊○○如何以藤圈套瓷牛
      之方式，誘使告訴人乙○○下注之證詞，核與其等於警詢
      中所陳情節並無前後證述不符之情形存在，是證人乙○○
      、甲○○於警詢中關於此部分之證詞已不具必要性，應認
      此部分於警詢中之證詞不具有證據能力。又證人乙○○於
      本院審理中對於被告戊○○有無於94年11月28日10時許，
      以藤圈套陶瓷動物之方式，誘使其下注之證詞，與其於警
      詢中之證詞雖有不符，然公訴人並未說明證人乙○○此部
      分於警詢中之證詞有何較可信之特別情況存在，故認證人
      乙○○此部分於警詢中之證詞，亦無證據能力。
（二）次按被告以外之人於偵查中向檢察官所為之陳述，除顯有
      不可信之情況者外，得為證據，刑事訴訟法第159 條之1
      第2項定有明文。此係因上開偵查中向檢察官所為之陳述
      雖仍為審判外之陳述，但立法者衡量刑事訴訟法規定檢察
      官代表國家偵查犯罪、實施公訴，依法有訊問被告、證人
      、鑑定人之權，且實務運作時，偵查中檢察官向被告以外
      之人所取得之陳述，原則上均能遵守法律規定，不致違法
      取供，其可信性極高，為兼顧理論與實務為由，而對「被
      告以外之人於偵查中向檢察官所為之陳述」，例外規定除
      有顯不可信之情況者外，得為證據。查證人乙○○、甲○○、丙○○、劉騰燦於偵查中所為之陳述，業經具結，且
      無證據證明有受外力干擾及影響，並無顯不可信之情況，
      故上開證人等於偵查中向檢察官所為之證述，依前揭規定
      ，自有證據能力。
（三）按測謊鑑定，係依一般人若下意識刻意隱瞞事實真相時，
      會產生微妙之心理變化，例如：憂慮、緊張、恐懼、不安
      等現象，而因身體內部之心理變化，身體外部之生理狀況
      亦隨之變化，例如：呼吸急促、血液循環加速、心跳加快
      、聲音降低、大量流汗等異常現象，惟表現在外之生理變
      化，往往不易由肉眼觀察，乃由測謊員對受測者提問與待
      證事實相關之問題，藉由科學儀器（測謊機）紀錄受測者
      對各個質問所產生細微之生理變化，加以分析受測者是否
      下意識刻意隱瞞事實真相，並判定其供述是否真實；測謊
      機本身並不能直接對受測者之供述產生正確與否之訊號，
      而係測謊員依其專業之學識及經驗，就測謊紀錄，予以客
      觀之分析解讀，至於測謊鑑定究竟有無證據能力，刑事訴
      訟法並無明文規定，惟實務上，送鑑單位依刑事訴訟法第
      208 條第1 項規定，囑託法務部調查局或內政部警政署刑
      事警察局為測謊檢查，受囑託機關就檢查結果，以該機關
      名義函覆原囑託之送鑑單位，該測謊檢查結果之書面報告
      ，即係受囑託機關之鑑定報告，該機關之鑑定報告，形式
      上若符合測謊基本程式要件，包括：(1)經受測人同意配合
      ，並已告知得拒絕受測，以減輕受測者不必要之壓力。(2)
      測謊員須經良好之專業訓練與相當之經驗。(3)測謊儀器品
      質良好且運作正常。(4)受測人身心及意識狀態正常。(5)測
      謊環境良好，無不當之外力干擾等要件，即賦予證據能力
      ，非謂機關之鑑定報告書當然有證據能力；具上述形式之
      證據能力者，始予以實質之價值判斷（參見最高法院96年
      度台上字第4215號判決意旨）。查公訴人以法務部調查局
      測謊報告書1 份作為證據，而該測謊報書均符合前開程式
      要件，有測謊標準作業程序流程、測謊同意書、測謊對象
      身心調查報告表、生理紀錄圖、測謊鑑定人資歷表等附卷
      可佐，自堪認其具備證據能力。
貳、有罪部分
一、訊據被告丁○○矢口否認有何詐欺取財犯行，辯稱：伊當時
    在案發地點附近之便利商店內買東西，警察帶了1 名女子來
    指認伊，該女子表示伊就是在場與告訴人乙○○下注對賭之
    人，就將伊帶回警察局，實際上伊根本沒有在案發地點擺攤
    ，也沒有和其他人慫恿告訴人乙○○下賭注，更沒有詐欺告
    訴人乙○○之錢財云云，被告丁○○之辯護人另辯稱：扣案
    之藤圈、動物飾品均無設置特別之機關，且該藤圈亦可以套
    入動物飾品內，但對於能否在一定距離外以藤圈套入動物飾
    品中，則有賴力道、角度、現場風向、風力等因素，非可由
    人力完全操空，其間顯然有射倖性，從而告訴人衡量其勝算
    機率而下注，實難認其有何陷於錯誤之情事等語。然查：
（一）告訴人乙○○於上揭時間、地點遭詐騙之過程，業據證人
      乙○○於本院偵查及審理中證稱：伊於94年11月28日上午
      10時許，在土城市○○街253 巷口見到有人擺攤販賣玩具
      ，伊為了安撫小孩所以就過去買玩具，後來拿錢要付玩具
      費時，有一名比較老的男子一直要伊等一下，而不願收伊
      的錢，之後伊見到有人拿出一個瓷牛，有一個比較矮小的
      男子跟被告丁○○對賭藤環套進瓷牛中，該名男子投了2
      、3 次都沒有將藤環套進瓷牛中，後來就有一名婦人向伊
      表示加入賭注會贏錢，伊拿在手上要付玩具費用的5,000
      元就被該名婦女拿走，並押注該名男子無法將藤環套進瓷
      牛中，但是後來藤環有套進瓷牛中，其等就說伊沒有押中
      而收走5,000 元，該名婦女就拿出1 萬元表示要借伊翻本
      ，並直接交給擺攤的人，後來也是輸了，之後該名婦女再
      借伊1 萬元，最後也是輸了；當時被告丁○○是以客人身
      分下注，而且負責說服旁邊的客人跟著一起下注等語（本
      院卷第105 頁、第106 頁、第108 頁、第110 頁），經核
      與目擊證人甲○○於本院審理中證稱：94年11月28日上午
      10時許，伊在土城市○○街253 巷口對面賣豆干處，見到
      該處擺攤販賣玩具，當時有人用藤環套瓷牛的尾巴，有人
      在押注，押注的人就是告訴人乙○○，當時被告丁○○是
      該集團的成員之一，該集團約有11、12人，有很多人在吆
      喝押注，被告丁○○也在幫忙吆喝下注，一開始其等都是
      套不中瓷牛，旁邊的自己人就假裝押注成功，等到有客人
      加入押注，其等就會套中瓷牛，告訴人乙○○當時就是押
      注套不中瓷牛等語（本院卷二第98頁、第99頁）均相符，
      已堪信其為真實，加以被告丁○○係因路人向到場之警察
      表示該詐騙成員中之一人跑進便利商店內，警員遂帶同證
      人乙○○前往便利商店內指認，經其確認被告丁○○係詐
      騙成員之一等情，分據證人乙○○於本院審理中、證人即
      查獲被告丁○○之警員劉燦騰於偵查中證述明確（本院卷
      第110 頁、94年度偵字第20707 號卷第115 頁），則證人
      乙○○在案發後對詐騙成員尚有印象之際，指認被告丁○○，信其應無誤認之可能，足認被告丁○○確實於上揭時
      、地在場，並與其他數名姓名不詳之成年男女共同設局使
      告訴人乙○○投注。
（二）被告丁○○於案發後，經台灣板橋地方法院檢察署諭知交
      保欲離開時，與另一名亦在案發地點共同詐騙告訴人乙○○之女子走在一起，該女子並拿一個紅包給被告丁○○，
      嗣後同乘一台紅色之車輛離開一情，亦據證人乙○○於偵
      查及本院審理中證述明白（上開偵查卷第63頁、本院卷二
      第108 頁），益證案發當時確有數人共同設局詐騙告訴人
      乙○○，而被告丁○○亦為成員之一。
（三）被告丁○○雖辯稱其當時係進入便利商店購買物品云云，
      並提出統一發票2 紙以實其說，然查，被告丁○○係於94
      年11月28日上午10時30分為警逮捕，有逮捕通知書1 份在
      卷可查（上開偵查卷第14頁），而被告丁○○提出之發票
      分為當日9 時14分及9 時18分，與其為警查獲時間相距1
      小時餘，已難據以信其前開辯詞為真實可採，況觀以上開
      2 張發票內容，顯示被告丁○○於94年11月28日上午9 時
      14分許進入超商購買光泉杯裝鮮乳1 瓶，復於同日上午9
      時18分許進入同一超商購買生活泡沫綠茶1 瓶，則被告丁○○於短短4 分鐘內進出便利商店購買相同性質之物，是
      否有必要，非無疑義，況此與一般人進入商店多會一次購
      足所需商品之常情亦不符，被告丁○○上開上開辯詞顯不
      可採。
（四）辯護人雖認以藤環套瓷牛之遊戲具射倖性，告訴人乙○○
      係衡量其勝算機率而下注，並未陷於錯誤云云，然查，本
      案藤環套瓷牛之遊戲，投擲者與瓷牛大約相隔1 公尺，且
      為同一人投擲一情，業經證人乙○○於本院審理中證述明
      確（本院卷二第109 頁），又扣案之藤環確實能套入瓷牛
      中，亦經本院於96年10月12日勘驗扣案物品屬實，有勘驗
      筆錄1 份附卷可憑（本院卷二第30頁），則欲在上開投藤
      環之相同條件下將藤環套入瓷牛中，最大之關鍵應在於投
      擲藤環者之技巧，而此非不得經由不斷練習達到近乎百分
      之百之機率，此由告訴人乙○○下注前，A 男連續2 、3
      次均未能將藤環套入瓷牛中，待告訴人乙○○下注後，則
      能連續3 次將藤環套進瓷牛中之機率可證，且若非其等有
      所把握能在告訴人乙○○下注時將將藤環套入瓷牛中，C
      女在不諳告訴人乙○○之身分與付款能力之情形下，豈有
      平白借款2 萬元予告訴人乙○○之理？然本案A 男具有近
      乎百分之百將藤環投擲進瓷牛之能力一情，為告訴人乙○○決定下注前所不知，且A 男事前亦偽以示弱，故意不將
      藤環投入瓷牛中，加以被告乙○○係因該詐騙成員之不斷
      慫恿而決定下注，亦為證人甲○○本院審理中證稱：告訴
      人乙○○起先是要買玩具，但是把錢拿出來後，就突然有
      人開始說要套瓷牛尾巴，並可以下注，有人在旁邊吆喝並
      拿出錢來，當時還有人拿錢出來要借告訴人乙○○等語（
      本院卷二第99頁、第100 頁）；另證人乙○○於本院審理
      中證稱：伊是因為其等慫恿，所以才投注5,000 元等語（
      本院卷二第106 頁），顯見告訴人乙○○於決定下注前，
      已因A 男之故意示弱之誤導，加上周圍之詐騙成員共同慫
      恿而失去正常判斷力，誤信A 男僅有通常投藤環之經驗，
      並不具將藤環投進瓷牛之特殊技巧，方予下注，其當時確
      已陷於錯誤，應可認定，辯護人上開辯詞，尚非可採。
（五）綜上，足認被告丁○○確實於上揭時、地以藤環套瓷牛之
      方式，共同設局詐騙告訴人乙○○金錢，其辯稱當時並未
      在場及辯護人辯稱告訴人乙○○於下注當時並未陷於錯誤
      云云，均不可採。本案事證明確，被告丁○○犯行洵堪認
      定，應予依法論科。
三、按行為後法律有變更者，適用行為時之法律。但行為後之法
    律有利於行為人者，適用最有利於行為人之法律，刑法第2
    條第1 項定有明文。查被告行為後，刑法業於95年7月1日修
    正生效，自應依上開規定，為新舊法之比較。經查：
（一）關於共犯部分，修正前刑法第28條規定：「2 人以上共同
      實施犯罪之行為者，皆為正犯。」修正後刑法第28條規定
      ：「2 人以上共同實行犯罪之行為者，皆為正犯。」剔除
      未參與犯罪實行行為之預備及陰謀共同正犯，然對本件被
      告而言，其參與實行詐欺取財行為，依修正前後之規定，
      並無何者有利或不利之情形。
（二）關於罰金刑部分，修正前刑法第33條第5款規定，罰金刑
      為1銀元以上，換算為新臺幣，僅為新臺幣3元；修正後刑
      法第33條第5 款則將罰金刑提高為新台幣1,000 元以上，
      並以百元計算之。而刑法第339 條第1 項之詐欺取財罪法
      定刑規定為「處1,000 元以下罰金」，依修正前刑法第33
      條第5 款及罰金罰鍰提高標準條例第1 條前段之規定計算
      ，修正前刑法第339 條第1 項之罪罰金刑最高為銀元1 萬
      元即新臺幣3 萬元，最低為銀元1 元即新臺幣3 元；修正
      後罰金刑則為最高新臺幣3 萬元，最低為新臺幣1,000 元
      ，故以修正前之規定對被告較為有利。
（三）關於易科罰金之折算標準部分，修正前刑法第41條第1 項
      前段規定：「犯最重本刑為5 年以下有期徒刑以下之刑之
      罪，而受6 個月以下有期徒刑或拘役之宣告，因身體、教
      育、職業、家庭之關係或其他正當事由，執行顯有困難者
      ，得以1元以上3元以下折算1 日，易科罰金。」；依修正
      前罰金罰鍰提高標準條例第2 條前段（現已刪除）規定：
      就其原定數額提高為100倍折算1日，則被告行為時之易科
      罰金折算標準，應以銀元300元折算1日，經折算為新臺幣
      後，應以新臺幣900元折算為1日。惟被告行為後，新修正
      刑法第41條第1項前段則規定：「犯最重本刑為5年以下有
      期徒刑以下之刑之罪，而受6 個月以下有期徒刑或拘役之
      宣告者，得以新臺幣1千元、2千元或3千元折算1日，易科
      罰金。」，是比較新舊法之結果，以修正前之規定較有利
      於被告。
（四）綜合比較，揆諸前揭最高法院決議及修正後刑法第2 條第
      1 項規定之「從舊、從輕」原則，自應一體適用被告行為
      時即修正前刑法，對於被告為有利。
二、論罪科刑部分
（一）核被告丁○○所為，係犯刑法第339 條第1 項之詐欺取財
      罪。被告丁○○與數名姓名年籍不詳之成年男女就上開犯
      行間，有犯意聯絡及行為分擔，為共同正犯。
（二）公訴人雖另認被告丁○○於94年5 、6 月間，在台北縣土
      城市○○街某處，亦以相同之擺設藤環套瓷牛之方式，設
      局詐取被害人甲○○2,000 元得手，因認被告丁○○亦涉
      犯刑法第339 條第1 項之詐欺取財罪嫌云云。然查，證人
      甲○○上揭遭詐騙之情形，固據證人甲○○於偵查及本院
      審理中證述明確（上開偵查卷第62頁、本院卷二第97頁）
      ，但對於被告丁○○當時究竟有無在場一節，證人甲○○
      於偵查及本院審理中證稱：伊在偵查中稱伊騙那一次，被
      告丁○○也在場一語是實在的等語（94年度偵字第20707
      號卷第62頁、本院卷二第97頁），復於本院審理中改證稱
      ：伊被騙那一次，因為伊急著離開所以沒有記住其等長相
      ，只知道有4 、5 名男子與4 名女子，但是伊不確定被告
      丁○○、戊○○有無在其中等語（本院卷第97頁），其證
      詞前後不一，顯有瑕疵，此外，亦查無其他證據以為證人
      甲○○前開證詞之佐證，故難以證人甲○○前開單一且有
      瑕疵之證詞，為被告丁○○不利之認定，此部份本應為無
      罪之判決，然公訴人認此部份與前開已起訴有罪部分為連
      續犯之裁判上一罪關係，本院爰不另為無罪之諭知。
（三）爰審酌被告丁○○前有詐欺之前科記錄，有臺灣高等法院
      被告前案紀錄表1 份在卷可佐，素行不佳，其不思正道取
      財，以詐術騙取他人財物，惟造成告訴人乙○○之損失不
      大，及其國小畢業之智識程度，兼衡被告丁○○於犯後始
      終否認犯行之態度等一切情狀，量處如主文所示之宣告刑
      。另按中華民國96年罪犯減刑條例業經立法院於96年6 月
      15 日 三讀通過，嗣經總統於96年7 月4 日令公布，依同
      條例第16條規定，於96年7 月16日施行。查被告丁○○犯
      罪時間，係在96年4 月24日以前，所犯之罪亦合於中華民
      國96 年 罪犯減刑條例第2 條第1 項第3 款規定之減刑條
      件，爰予以減其宣告刑二分之一，又其所犯為最重本刑5
      年以下有期徒刑之罪，經減刑為6 月以下有期徒刑，依同
      條例第9 條之規定，應併諭知易科罰金之折算標準，爰再
      依修正前刑法第41條第1 項前段之規定諭知易科罰金之折
      算標準。
（四）扣案之瓷牛飾品3 個、藤圈18個、禮品毛巾4 包、保鮮膜
      5 盒、玩具2 盒，為警員於案發地點查獲之物，有搜索扣
      押筆錄、扣押物品目錄表各1 份附卷可憑（上開偵查卷第
      17至20頁），堪認係被告丁○○及其共犯所有且供其犯罪
      之工具，應依刑法第38條第1 項第2 款規定宣告沒收（按
      刑法第38條第1 項第2 款沒收規定，並未修正，故並無新
      舊法比較之適用，應依一般法律適用原則，適用裁判時之
      新法規定，併此敘明）。
貳、無罪部分
一、公訴意旨略以：被告戊○○、丁○○與另2 名真實姓名年籍
    不詳之成年男女共同基於為自己不法所有之概括犯意聯絡，
    先於94年5 、6 月間，在臺北縣土城市○○街某處，以擺設
    藤圈套陶瓷牛之方式，設局詐取被害人甲○○現金新臺幣（
    下同）2000元得手後（渠等所為設局詐賭之方式同下）。竟
    食髓知味，復於94年11月28日10時許，在臺北縣土城市○○
    街253 巷口擺設販賣瓷牛飾品、禮品毛巾、保鮮膜、玩具等
    攤位，並提供藤圈供客人丟擲套進陶瓷飾品取樂，先由被告
    丁○○於該處叫賣物品，嗣告訴人乙○○行經該處，本於購
    買物品後即欲離去，因見被告戊○○正與被告丁○○以藤圈
    套陶瓷牛對賭財物，被告戊○○並假意連續3 次均無法將藤
    圈套進陶瓷牛，並當場將錢賠給被告丁○○，即由某真實年
    籍不詳之男子向告訴人乙○○表示願以1 比1 比例提供押注
    對賭財物（乙○○所涉賭博案件，另為不起訴處分），並由
    另一名年籍姓名不詳之女子向告訴人乙○○表示賺錢容易等
    語，而慫恿乙○○押注，並假意先自行押注，致告訴人乙○○陷於錯誤，而先押注5,000 元，認被告戊○○無法將藤圈
    環套進陶瓷牛，詎被告戊○○竟於該次即將藤圈套入陶瓷牛
    內，並由前揭男子當場取走告訴人乙○○之5,000 元現金，
    嗣前揭女子即主動表示願借錢給告訴人乙○○翻本，並先將
    現金1 萬元交予前揭男子，然被告戊○○又將藤圈套進陶瓷
    牛，致乙○○又輸1 萬元，前揭女子復假意借款1 萬元予告
    訴人乙○○，仍因被告戊○○將藤圈套進陶瓷牛而輸錢，前
    揭女子即要求告訴人乙○○前往自動櫃員機領錢還他，並坐
    上告訴人乙○○之機車，欲共同前往領錢，嗣因告訴人乙○○欲將該女子載往其先生工作地點請其先生處理，該女子即
    跳車逃逸無蹤。嗣經告訴人乙○○知悉被騙，並報警處理，
    而分為警於同日10時50分許，在前揭處所，查得被告丁○○
    ，並扣得瓷牛飾品3 個、藤圈18個、禮品毛巾4 包、保鮮膜
    5 盒、玩具2 盒；另於同日11時10分許，在同一地點，查獲
    被告戊○○。因認被告戊○○涉犯刑法第339條第1項之詐欺
    取財罪嫌云云。
二、按犯罪事實應依證據認定之，無證據不得推定其犯罪事實；
    不能證明告犯罪者，應諭知無罪之判決，刑事訴訟法第154
    條、第301 條第1 項分別定有明文。而事實之認定，應憑證
    據，如未發現相當證據或證據不足以證明，自不能以推測或
    擬制之方法，為裁判基礎（最高法院40年臺上字第86號判例
    ）。再認定不利於被告之事實，須依積極證據，苟積極證據
    不足為不利於被告事實之認定時，即應為有利於被告之認定
    ，更不必有何有利之證據（最高法院30年上字第816 號判例
    參照）；又所謂「積極證據足以為不利被告事實之認定」係
    指據為訴訟上證明之全盤證據資料，在客觀上已達於通常一
    般之人均不致於有所懷疑，而得確信被告確曾犯罪之程度，
    若未達到此一程度，而有合理懷疑之存在時，即無從為有罪
    之認定（最高法院76年臺上字第4986號判例參照）。
三、公訴人認被告戊○○涉犯前揭詐欺取財罪嫌，無非係以證人
    即告訴人乙○○、證人即被害人甲○○分別於警詢及偵查中
    之證詞、證人即查獲警員丙○○、劉騰燦於偵查中之證詞、
    法務部調查局測謊報告書及附卷各1 份、臺灣大哥大股份有
    限公司通聯紀錄1 份及扣案之瓷牛飾品3 個、籐圈18個、禮
    品毛巾4 包、保鮮膜5 盒、玩具2 盒為其論據。訊之被告戊○○堅決否認有何詐欺取財犯行，辯稱：伊當天是去土城市
    ○○街253 巷附近找友人，並沒有在該處擺攤或慫恿告訴人
    乙○○下注，更沒有詐欺告訴人乙○○之錢財等語。經查：
（一）證人甲○○、乙○○於警詢中關於被告戊○○部分並無證
      據能力，已如前述。
（二）證人甲○○上揭遭詐騙之情形，固據證人甲○○於偵查及
      本院審理中證述明確（上開偵查卷第62頁、本院卷二第97
      頁），然關於被告戊○○當時是否在場，證人甲○○於本
      院審理中證稱：伊在土城市○○街被騙的時候，被告丁○○在場，被告戊○○則不確定有無在場等語（本院卷第97
      頁），另於偵查中亦為相同之證詞，此外，亦查無其他證
      據證明被告戊○○於證人甲○○上開所證遭詐騙時在場，
      故難據上開證據認被告戊○○有何於上揭時地共同詐騙被
      害人甲○○錢財之犯行。
（三）關於被告戊○○是否於94年11月28日，在臺北縣土城市○○街253 巷口，擺設藤環套陶瓷牛而與被告丁○○等人共
      同設局騙取告訴人乙○○金錢，雖據證人甲○○於偵查及
      本院審理中均證稱：乙○○被騙那一次，伊記得被告戊○○穿綠色衣服在旁吆喝「下注啊！怕什麼？」等語（上開
      偵查卷第62頁、本院卷二第102 頁），然證人乙○○於偵
      查中已證稱：當時是一名穿黑色衣服的人，身高與被告戊○○差不多，但不確定該人是否為被告戊○○等語（上開
      偵查卷第52頁），復於本院審理中證稱；伊被騙那一次，
      沒有印象被告戊○○有無在場；伊在警察局中雖說被告戊○○當時也在場，是因為伊看到一名矮矮的人在收錢，身
      高和被告戊○○很像，伊可能因此而誤認，因為收錢的人
      有戴眼鏡，被告戊○○沒有等語（本院卷第108 頁、第
      111 頁），二人所述互有不符，而據證人乙○○所述，並
      未能證明被告戊○○為前揭詐欺集團之一，再衡以證人甲○○於案發當時係站在被告丁○○等人擺設攤販之馬路對
      面一情，已據證人甲○○於偵查及本院審理中證述屬實（
      上開偵查卷第62頁、本院卷二第97頁），則其既與該案發
      地點相隔一段距離，其是否能清楚看見所有詐騙成員之長
      相是否並明白記憶，尚有疑義，加以告訴人乙○○係本案
      詐騙成員欲詐騙之對象，其等亦距離告訴人乙○○較近，
      告訴人乙○○當較證人甲○○更能識別站在其附近之該詐
      騙成員之長相，是本件自難以證人甲○○上開指證即認被
      告戊○○涉有前揭詐欺犯行。
（四）證人即本案查獲警員劉騰燦、丙○○於偵查中雖均證稱：
      伊等先在現場查獲被告丁○○後，因另有人報案本案詐騙
      成員仍在土城市○○街253 巷附近，警員劉騰燦遂前往現
      場查緝，發現被告戊○○站在案發點附近，且無法提出身
      分文件，故將被告戊○○帶至派出所，嗣經被害人乙○○
      指認被告戊○○亦為詐騙告訴人乙○○之成員之一等語（
      上開偵卷第94頁、第95頁、第115 頁、第116 頁），然證
      人乙○○雖曾於警詢中指認被告戊○○為詐騙成員之一，
      然其當時係屬誤認，已詳如上述，故難單以被告戊○○於
      遭查獲時站立於案發現場附近，即認其有何參與詐騙告訴
      人乙○○之犯行；至扣案之瓷牛飾品3 個、籐圈18個、禮
      品毛巾4 包、保鮮膜5 盒、玩具2 盒，係員警於第一次前
      往現場而於查獲被告丁○○所扣得之物品一情，業據證人
      丙○○於本院審理中證述明白（本院卷第146 頁），並有
      搜索扣押筆錄、扣押物品目錄表各1 份附卷可憑（上開偵
      查卷第17至20頁），亦難認上開扣案物品與被告戊○○有
      何關聯；另臺灣大哥大股份有限公司通聯紀錄1 份，雖顯
      示被告戊○○於94年11月27日22時許，曾在案發現場附近
      通話，顯示其所辯於案發當日係前往該處尋人等語不可採
      ，然此尚不足以認定其於94年11月28日出現於案發地點即
      係基於詐騙告訴人乙○○之目的，或其與被告丁○○有何
      犯意聯絡或行為分擔，故均難以上開證據據為被告戊○○
      有罪之推定，附此敘明。
（五）按測謊之理論依據為犯罪嫌疑人說謊必係為逃避法律效果
      ，恐為人發現遭受法律制裁，在面對法律後果時即感受到
      外在環境中之危險，因人類的本能而驅使其作出說謊之自
      衛模式，此一本能即生理上自主神經系統迅速釋放能量，
      致內分泌、呼吸、脈膊及血液循環加速，使之有能量應付
      危機，測謊技術即在將受測者回答各項問題時之生理反應
      變化，使用測量儀器以曲線之方式加以記錄，藉曲線所呈
      現生理反應之大小，以受測者回答與案情相關的問題之生
      理反應與回答預設為情緒上中立問題的平靜反應作比較，
      而判斷受測者有無說謊。然人之生理反應受外在影響因素
      甚夥，諸如疾病、高度冷靜的自我抑制、激憤的情緒、受
      測以外其他事件之影響等，不止於說謊一項，且與人格特
      質亦有相當之關連，亦不能排除刻意自我控制之可能性，
      是以縱使今日之測謊技術要求對受測者於施測前後均須進
      行會談，以避免其他因素之干擾，惟科學上仍不能證明此
      等干擾可因此而完全除去之，是以生理反應之變化與有無
      說謊之間，尚不能認為有絕對之因果關係；況科學鑑識技
      術重在「再現性」，亦即一再的檢驗而仍可獲得相同之結
      果，如指紋、血型、去氧核糖核酸之比對，毒品、化學物
      質、物理性質之鑑驗等，均可達到此項要求，可在審判上
      得其確信，至於測謊原則上沒有再現性，蓋受測之對象為
      人，其生理、心理及情緒等狀態在不同的時間不可能完全
      相同，與前開指紋比對或毒品鑑驗之情形有異，加之人類
      有學習及避險之本能，一再的施測亦足使其因學習或環境
      及過程的熟悉而使其生理反應之變化有所不同，故雖測謊
      技術亦要求以再測法而以兩次以上之紀錄進行研判，然與
      現今其他於審判上公認可得接受之科學鑑識技術相較，尚
      難藉以獲得待證事實之確信，是測謊技術或可作為偵查之
      手段，以排除或指出偵查之方向，然在審判上尚無法作為
      認定有無犯罪事實之基礎（最高法院94年度台上字第1725
      號判決參照）。本件被告戊○○雖經法務部調查局對其進
      行測謊，由該局以控制問題法、混合問題法進行測試，且
      就被告戊○○稱：「沒有參加設攤詐賭」、「乙○○賭套
      環輸的錢渠沒有參與朋分」，經測試呈情緒波動反應，研
      判有說謊等情，固有該局測謊報告書1 份附卷可憑。然本
      院前已認證人甲○○於偵查及本院審理中、證人劉騰燦、
      丙○○於偵查中之證詞、扣案物品及臺灣大哥大股份有限
      公司通聯紀錄1 份均難採為被告戊○○有罪之依據，揆諸
      前揭說明，當不得單以此測謊報告，即資為被告戊○○有
      罪之證據。
四、綜上，本件依調查所得證據尚不足以證明被告戊○○確有詐
    騙被害人甲○○或告訴人乙○○之犯行，此外復查無其他積
    極證據足資證明被告有何公訴人所指詐欺取財之犯行，揆諸
    首開說明，不能證明被告戊○○此部份之犯罪，自應無罪之
    諭知。
據上論斷，依刑事訴訟法第299 條第1 項前段、第301 條第1 項
、刑法第2 條第1 項前段、第339 條第1 項、第38條第1 項第2
款、修正前刑法第28條、第41條第1 項前段，刑法施行法第1 條
之1 第1 項、第2 項前段，修正前罰金罰鍰提高標準條例第2 條
，現行法規所定貨幣單位折算新臺幣條例第2 條，中華民國96年
罪犯減刑條例第2 條第1 項第3 款、第7 條、第9 條，判決如主
文。
本案經檢察官陳旻源到庭執行職務。
中    華    民    國    97    年    4     月    3     日
                  刑事第十三庭  審判長法  官  李麗珠
                                      法  官  許映鈞
                                      法  官  俞秀美
以上正本證明與原本無異。
如不服本判決，應於送達後10日內敘明上訴理由，向本院提出上
訴狀。
                                      書記官  謝怡貞
中    華    民    國    97    年    4     月    3     日
附錄本案論罪科刑法條全文：
中華民國刑法第339條
（普通詐欺罪）
意圖為自己或第三人不法之所有，以詐術使人將本人或第三人之
物交付者，處5 年以下有期徒刑、拘役或科或併科1 千元以下罰
金。
以前項方法得財產上不法之利益或使第三人得之者，亦同。
前二項之未遂犯罰之。


司法院資訊處製作；財團法人民間司法改革基金會備份。
